【裁判字號】    90,易,3305
【裁判日期】    901122
【裁判案由】    贓物
【裁判全文】
臺灣臺中地方法院刑事判決                          九十年度易字第三三五號
    公  訴  人  臺灣台中地方法院檢察署檢察官
    被      告  丙○○
    選任辯護人  羅淑菁
右列被告因贓物案件，經檢察官提起公訴（九十年度偵字第六六二一號），本院判決
如左：
    主  文
丙○○故買贓物，處有期徒刑參月，如易科罰金以參佰元折算壹日。
    事  實
一、丙○○前於民國（下同）八十九年八月間，因故買贓物案件，經警於八十九年十
    月七日查獲，並經移送偵辦起訴在案（業經臺灣高等法院台中分院於九十年六月
    二十七日判處拘役五十六日，於同年八月九日易科罰金執行完畢），丙○○因之
    知所警惕，預見購買二手相機時，為擔保來源之正當性，避免向陌生人購買來源
    不明之物品，應至攝影器材公司購買，或檢視照相機原廠出廠證明及號碼等文件
    資料，以免購得來路不明之產品。詎於九十年三月間某日，丙○○明知姓名不詳
    之「陳姓」成年男子，見丙○○在「跳蚤市場雜誌」所刊登購買相機之廣告，而
    於同年三月二十八日晚上七時許，在台中市○○路與文心路交岔路口附近，以低
    於市價顯然不相當之價格，向其兜售之照相器材一批（相機一台，為哈蘇牌一二
    ０型，機身序號：11EP26940，含鏡頭二個、序號：0000000、0000000；片盒二
    個、序號：30EC71187、30EP53695），係屬來路不明之贓物（緣上開哈蘇牌相機
    器材一批，係甲○○向乙○○借用，而放置於其台北市區○○路○段四二六巷四
    號二樓住處，於九十年三月底某日遭竊），丙○○竟為圖價廉故予買受，而另行
    起意基於故買贓物之犯意，以新台幣（下同）二萬元之價格向該陳姓男子購買。
    丙○○於購得上開哈蘇相機器材後，旋在電腦網路跳蚤市場上刊登出售廣告，為
    甲○○發現，遂假意購買該批照相器材，以確定是否其所失竊之哈蘇相機，並以
    廣告中所留電話與丙○○聯絡後，於九十年四月七日十五時許，約在台中市國道
    中山高速公路中清交流道處看貨，丙○○欲以四萬多元價格交易，而甲○○確定
    係其所失竊之哈蘇相機後，假裝身上現金不夠，欲至附近提款機提款之際，而報
    警查獲，並扣得前揭哈蘇相機照相器材。
二、案經台中市警察局第四分局報請臺灣臺北地方法院檢察署檢察官偵查起訴。
    理  由
一、訊據被告固坦承在右揭時地以二萬元之價格向姓名不詳之陳姓成年男子購買上開
    哈蘇照相器材一批之事實，惟矢口否認有何贓物之認識，辯稱：伊從事印刷事業
    之設計師，因工作需要，遂在跳蚤市場雜誌刊登購買相機廣告，因價格及交易方
    式與中古相機市場相當，而未查覺該相機係贓物云云；另被告選任辯護人辯護意
    旨則略以：同款哈蘇牌相機新品之市價約七萬元，而被告向該陳姓男子所購買之
    哈蘇相機已使用九年，被告以二萬元購得該中古相機，其價格應屬相當，並無公
    訴人所指極低於市價之代價取得之情事。再者，被告購得該相機後，發現其功能
    並不如預期中理想，乃在跳蚤市場網站刊登廣告出售該相機，假若被告知悉該哈
    蘇相機係屬贓物，不可能將該相機之照片刊登在網路上出售，而讓失主發現。且
    衡諸現今社會經由雜誌、網路等媒介進行二手貨交易，已屬於中古商品流通主要
    管道，基於透過雜誌、網路交易二手貨之方便性與匿名性，除在當場交易時測試
    該二手貨外，一般人對於買賣雙方除聯絡方式外之個人資料、二手貨之來源出處
    等，並不會詳加查問，而買受人對於二手貨之品質瑕疵與後續維修，通常亦自負
   風險，故其價格比起店家所賣二手貨價格為低，依前所述，何堪設想被告支付之
    價格與交易方式，有違常情之處，綜上，依相機性質、種類、品質，以及交易當
    事人等相關客觀事實，被告皆不能預知該哈蘇相機係屬贓物云云。經查：
    （一）上揭哈蘇相機器材一批，係被害人甲○○向乙○○借用，而放置於其台北
          市區○○路○段四二六巷四號二樓住處，於九十年三月底某日遭竊，並於
          同年四月三日經被害人甲○○向台北縣警察局汐止分局報案乙情，業據被
          害人甲○○、乙○○於偵審中指述明確，復有贓物認領保管收據、哈蘇產
          品中文保證書及相機護理指南等件影本在卷可稽，核屬盜贓物無訛。
    （二）如前所述，被告向上開陳姓男子所購買之前開照相器材係屬贓物，於訴訟
          上已可得證明及認定，惟我刑法上贓物罪之成立，不論行為人其行為態樣
          為收受、搬運、寄藏、故買或牙保，除了客觀上須行為人有前開符合法律
          所規定之行為外，更必須以行為人對其所收受、搬運、寄藏、故買或牙保
          之物，於「主觀上」明知為贓物為必要，故於訴訟上欲認定行為人有收受
          、搬運、寄藏、故買或牙保贓物之犯行，審理事實之法院除須證明行為人
          於客觀上有收受、搬運、寄藏、故買或牙保贓物之行為外，更必須證明行
          為人於收受、搬運、寄藏、故買或牙保一定之物品時，於該行為人之「主
          觀上」對於其所收受、搬運、寄藏、故買或牙保之物有贓物之認識。本件
          如前所述，於訴訟上已可得認定被告有購買贓物之行為，故於本件所剩下
          最重要也可以說是唯一的一個待證事實就是被告究竟於其向該陳姓男子購
          買上開照相器材時，對於其所購買之物有無任何贓物之認識。而贓物案件
          ，行為人於其主觀上對於其所故買或收受之物是否有贓物之認識，誠屬訴
          訟難題，此種主觀犯意存在於行為人本身，除非行為人自白此一犯罪主觀
          構成要件，而可在無補強證據之情況下，認定行為人係出於贓物之認識，
          而為故買贓物等之客觀犯行（蓋行為人就犯罪之主觀構成要件為自白，依
          －行為人就其犯罪主觀構成要件為自白，無須另有補強證據之證據法則－
          即可單純依其自白為認定，而無需另有補強證據），否則行為人未就其主
          觀構成要件為自白之情況下，為認定行為人究否係出於贓物之認識而為客
   觀之故買贓物犯行，於訴訟上乃只有依情況證據為之認定一途，而此作為
          認定行為人有無贓物之認識基準之情況證據，無外乎乃可從(甲)贓物之性質
          、種類、形狀及數量等贓物之本體事實；(乙)關於贓物之交易有關事實；(丙)
          交易雙方當事人有關之事實等三點為之考量（詳外置證物，日本東京地方
          裁判所中西武夫法官所著有關日本各級法院間，係依如何之情況證據認定
          行為人是否出於贓物之認識，而為一定之客觀行為所發表之『贓物犯
          知情』一文可資參照），是被告向該陳姓男子購買前開照相器材時有
          無贓物之認識，即直接影響法院究竟應對其為有罪或無罪之判決，茲詳述
          如后：
          (甲)本件贓物之本體事實：
            以贓物之本體事實，即以贓物之性質、種類、形狀、數量等作為認定行
            為人有無贓物認識之情況證據，乃係就該等物品是否具有任何特殊性、
            該物品本身是否具有機密性、是否有甚少於市面上流通之特性或就該物
            體之外觀判斷行為人得否知悉該物為贓物以之為判斷之基準，經查：本
            件被告與該陳姓男子所交易之哈蘇照相器材一批，該等照相器材係屬高
            價位之物品，經本院依職權向「永勝照相器材有限公司」（以下簡稱：
            永勝公司）函查結果，上開哈蘇相機有關鏡頭（含片盒）一個單價約七
            萬九千元，機身約六萬五千元，中古市價約六至七折，此有前揭永勝公
            司估價單一紙在卷可憑。按本件被告購得之鏡頭、片盒各有二個，依上
            開永勝公司之估價方式，該批哈蘇相機器材二手貨市價約十三萬餘元。
            若另依該批哈蘇照相器材之性質、材質，及被害人甲○○庭呈之市場訪
            價結果，該批哈蘇相機器材之中古市價，更遠甚於此。依該哈蘇相機專
            業用之特殊性，與日後買賣標的物存有瑕疵或有產權上之爭議，一般市
            面上僅在攝影器材店，始有就該高價中古相機之交換買賣，該高價位之
            中古相機本身，在市場上並非沒有任何流通之特性。再徵之被告於本院
            審理時自承：「我有問過一般相機店賣二萬二千元」等語（見本院九十
            年十一月八日審判筆錄第四頁），若被告前揭所言屬實，衡之社會一般
            常理，二者價格既然相差不多，被告理應至買賣標的物產權有保障、有
            瑕疵擔保之店面購買，其竟以二萬元之代價，向陌生男子購買來源不明
            ，且沒有保障之照相器材，此誠有違常理，其辯稱並無贓物認識云云，
            顯有諸多瑕疵可指。
          (乙)本件贓物之交易有關事實：
            以交易贓物之有關事實來作為認定行為人有無贓物認識之認定，又可以
            從(1)交易之時間、場所、態樣、價格等因素及(2)交易當時雙方當事人之
            言語舉動等因素來判斷：
          (1)交易之時間、場所、態樣、價格：
            簡單來說，如果要以交易之時間、場所、態樣、價格等因素為之判斷行
            為人有無贓物認識，就是其交易之時間、場所、態樣、價格如果極為不
            自然違背國民一般生活經驗法則，而與一般交易之時間、場所、態樣、
            價格異常甚大，即作為行為人有贓物事實認定之情況證據，經查：本
            件之交易時間及場所－本件前開照相器材交易之時間及場所，係在九十
            年三月二十八日晚上七時許，在台中市○○路與文心路交岔路口附近，
            此業據被告供明在卷（見偵查卷宗第七頁反面），則從本件贓物之交易
            時間及場所而觀，其交易過程已異於高價相機交易之處。本件交易之
            價格－依前揭永勝公司之估價方式，該批哈蘇相機器材二手貨市價約十
            三萬餘元。若依被害人甲○○庭呈之市場訪價結果，該批哈蘇相機器材
            之中古市價更遠甚於此，已如前述，雖該批照相器材並不像中古汽車或
            機車，可依出廠年份、行駛里程數等客觀資料來決定其交易價格，然觀
            之被告仍欲以四萬多元之價格，出售予被害人甲○○乙情，顯見被告認
            識該批哈蘇照相器材中古交易市場之合理價位為若干，其認知以二萬元
            代價購入時之價格，並非一般中古哈蘇相機之交易價格，甚為明顯。從
            而，被告及辯護人所認被告以二萬元購得該中古相機，其價格應屬相當
            ，並非以極低於市價之代價取得，被告於行為時依其價格並無贓物之認
            識，即有可異之處。
          (2)交易當時雙方當事人之言語舉動：
            要以交易當時雙方當事人之言語舉動來判斷行為人有無贓物之認識，又
            可以從行為人及交易相對人於交易時有無任何異常之言語舉動、行為人
            有無對交易相對人詢問其有無處分交易標的所有權、處分理由為之判斷
            。按查，本件被告與該陳姓男子交易之態樣係約在台中市○○路與文心
            路交岔路口附近為之；且徵之被害人甲○○於本院審理時陳稱：「‧‧
            ‧後來我們約在中清交流道附近的肯德雞，但是被告沒有在那裡，後來
            被告又改到附近的麥當勞，到麥當勞的時候，被告有給我看我失竊的相
            機，因為當時，我就可以確定那是我的相機，因為我有背機身型號，當
            時我們談的價錢是四萬多元，我向被告說我沒有錢，要打電話向我朋友
            調錢，被告就叫我要快一點，之後，被告有點懷疑，就說下次若我要的
            話再打電話聯絡。後來，被告堅持載我到家樂福去提款」等語（見本院
            九十年十一月八日審判筆錄第七頁），上開交易方式、地點及被告變更
            地點，此種異常交易態樣，怎能不另人懷疑，被告及辯護人辯稱此非異
            常交易態樣，要無可取。況且依一般交易習慣，買方亦多會要求賣方留
            下資料，以便日後若買賣標的物存有瑕疵或有產權上之爭議，得以要求
            賣方負責，詎被告擅自自陌生人處購買來歷不明物品，對於買賣關係相
            對人身分一概不知，顯與常情不符；再者，被告前已因故買贓物案件，
            經警查獲，並經移送偵辦起訴在案，已如前述，其更因知所警惕，認識
            購買高價二手相機時，為擔保來源之正當性，避免向陌生人購買來源不
            明之物品，應檢視照相機原廠出廠證明及號碼等文件資料，以免購得來
            路不明之產品。被告自承不知該不詳姓名年籍男子個人資料，若此屬實
            ，則何以被告對於成立買賣關係之對方究係何人，竟漠視如斯？而本件
            被告於交易當時，並本要求檢視照相機原廠出廠證明及號碼等文件資料
            ，復未立請陳該陳姓男子書立讓渡書，並明確記載自己之出生年月日、
            身份證字號、住址、電話及交易日期等資料，依被告專業之知識以觀，
            其未查證檢視該批高價位、專業用照相器材之原廠出廠證明及號碼等文
            件資料，或要求該陳姓男子寫明自己之確實年籍等資料留存之舉動以觀
            ，被告對於交易之標的，係屬贓物應有所認識。
          (丙)交易雙方當事人有關之事實：
            以交易雙方當事人有關之事實來判斷行為人有無贓物之認識，最主要乃
            是以被告之職業、經歷、年齡、智能及交易相對人持有交易之標的有無
           顯不相當之情等二項因素為之判斷：依被告之職業、經歷、年齡、智
            能，被告於本院審理供稱其為印刷事業之設計師，且從事過拍攝婚紗、
            寫真照，且於高中時就接觸相機，對各型相機之價格均大約知道（見本
            院九十年十一月八日審判筆錄），及衡諸現在社會生活資訊來源多元，
            報紙或電視對於贓物銷贓方式時有報導，且被告是透過跳蚤市場雜誌以
            留下連絡電話之方式，對外表明欲購買相機，然被告於本件照相器材之
            交易過程中，除未盡一合理查證之注意義務外，並於該主動連絡之不明
            人士，竟然未留下其個人資料以供查證，依被告之職業、經歷、年齡及
            智能，依前所述，該批照相器材顯然係屬來源不明之情況下，被告應輕
            易識破該等器材係屬贓物，至為灼然。交易相對人持有交易之標的有
            無顯不相當：本件交易之標的為照相器材一批，雖該相機器材並非以該
            陳姓男子之地位所絕對不能持有之物，雖究竟要如何認定該陳姓男子持
            有該批照相器材是否顯不相當，誠非易事，然依該批哈蘇相機器材之市
            場合理交易價值，與被告供承該陳姓男子供稱係其弟弟所有，而再依交
            易地點，及該陳姓男子並無來源證明，或留下真實個人資料、聯絡方式
            等有如前述，其持有上開照相器材，於外觀上既違反國民生活經驗法則
            情事存在，自難認其持有該等照相器材係屬合理。況且被告辯稱該批哈
            蘇相機器材係其不適用，再出售予他人乙情觀之，按被告並非至愚，當
            無不知其出售他人時，有被要求檢視該照相機原廠出廠證明等資料文件
            ，以證明係來歷清白之相機之認知，如何可能不要求對方交付照相機原
            廠出廠證明等文件資料，被告對於該陌生人如此舉措，竟無任何不當之
            聯想？或對該筆交易產生任何疑竇？
    （三）綜上各情，依被告身為印刷事業之設計師，且從事過拍攝婚紗、寫真照，
          復據被告供明在卷（見本院九十年十一月八日審判筆錄），被告應有上開
          專業之知識；況且被告前於八十九年八月間，即因故買贓物案件，經警於
          八十九年十月七日查獲，並經移送偵辦起訴在案，其更因知所警惕，認識
          購買高價二手相機時，為擔保來源之正當性，避免向陌生人購買來源不明
          之物品，應至攝影器材公司購買，或檢視照相機原廠出廠證明及號碼等資
          料，以免購得來路不明之產品。基上，被告竟在非攝影器材店交易場所，
          以低於市價約十萬餘元之價格，在台中市○○路與文心路交岔路口附近路
          旁，向陌生男子購買來源不明之物品，其辯稱並無贓物認識云云，及辯護
          人所稱並不會有任何使人產生該等照相器材為屬贓物之任何聯想，衡諸上
          情，尚難憑信。綜上，足見被告自始即知本件哈蘇相機器材係屬贓物，本
          院綜觀上述證據資料，如前所述，本院基於(甲)本件交易標的之性質、種類
          、形狀及數量等贓物之本體事實、(乙)關於贓物之交易有關事實、(丙)交易雙
          方當事人有關之事實等三點情況證據為之考量被告有無故買贓物之主觀犯
          意，揆之上情，認被告及辯護人辯稱被告交易方式屬於中古商品流通主要
          管道，及自負風險，對二手貨之來源出處並不會詳加查問等，被告係不知
          係贓物云云，要屬卸責之詞，不足採信，被告犯行堪以認定。
二、核被告所為，係犯刑法第三百四十九條第二項之故買贓物罪。爰審酌被告一時萌
    生貪念，致罹刑章之犯罪動機、目的、犯罪之手段、高職業之智識程度、犯罪所
    生之危險或損害、犯罪後之態度，與被告前業因故買贓物案件，經警移送臺灣台
    中地方法院檢察署檢察官起訴在案，其僅隔數月，竟又隨即再犯相同罪名之本案
    ，經查獲均不悔改，且被告於偵、審中，皆同聲否認所涉犯行，為求卸責，皆一
    昧掩飾犯行，未見悔意，本院認被告飾詞圖脫不知悔悟等一切情狀，量處如主文
    所示之刑，並諭知易科罰金之折算標準。再查，被告雖亦未曾受有期徒刑以上刑
    之宣告，然倘徒以其未曾受有期徒刑以上刑之宣告，即謂得邀緩刑之寬典，無異
    輕啟枉法倖進之徒投機之門，絕非屬良法美意之緩刑制度之本旨。觀諸被告為求
    卸責，於偵審中皆一昧掩飾其犯行，未見悔意。因此，為維法律秩序之基本原則
    及尊嚴，發揮法院具體個案之判決導正社會現象之功能，本院認被告亦不宜宣告
    緩刑。
據上論斷，應依刑事訴訟法第二百九十九條第一項前段、刑法第二條第一項前段、第
三百四十九條第二項，罰金罰鍰提高標準條例第一條前段、第二項，判決如主文。
中      華      民      國    九十      年     十一     月    二十二    日
                                      臺灣臺中地方法院刑事第六庭
           法  官  楊  熾  光
右正本證明與原本無異。
如不服本判決，應於判決送達後十日內，向本院提出上訴狀。
                                          書記官  巫  偉  凱
中      華      民      國    九十      年     十一     月    二十二    日
附錄本案論罪科刑法條全文
刑法第三百四十九條收受贓物者，處三年以下有期徒刑、拘役或五百元以下罰金。
搬運、寄藏、故買贓物或為牙保者，處五年以下有期徒刑、拘役或科或併科一千元以
下罰金。
因贓物變得之財物以贓物論。


司法院資訊處製作；財團法人民間司法改革基金會備份。
